最高法院民事判決　　　　　　　　　　　　　　　九十三年度台上字第一五八九號
　　上　訴　人　台灣農林股份有限公司
　　法定代理人　熊 名 武
　　訴訟代理人　吳 瑞 堯律師
　　　　　　　　許 文 彬律師
　　　　　　　　蔡 詩 郎律師
　　被 上訴 人　Ｃ○○○︵即.
　　　　　　　　宇 ○ ○︵同.
　　　　　　　　Ｄ ○ ○︵同.
　　　　　　　　Ａ ○ ○︵同.
　　　　　　　　宙 ○ ○︵同.
　　　　　　　　Ｂ ○ ○︵同.
　　　　　　　　玄 ○ ○︵同.
　　　　　　　　辰 ○ ○
　　　　　　　　巳 ○ ○
　　　　　　　　癸 ○ ○
　　　　　　　　甲 ○ ○
　　　　　　　　Ｈ ○ ○
　　　　　　　　申 ○ ○
　　　　　　　　戌 ○ ○
　　　　　　　　酉 ○ ○
　　　　　　　　未 ○ ○
　　　　　　　　Ｇ ○ ○
　　　　　　　　乙 ○ ○
　　　　　　　　午 ○ ○
　　　　　　　　丑 ○ ○
　　　　　　　　地 ○ ○
　　　　　　　　Ｅ ○ ○
　　　　　　　　Ｆ ○ ○
　　　　　　　　Ｉ ○ ○
　　　　　　　　壬 ○ ○
　　　　　　　　己○○○
　　　　　　　　天 ○ ○
　　　　　　　　寅 ○ ○
　　　　　　　　亥 ○ ○
　　　　　　　　卯○○○
　　　　　　　　辛 ○ ○
　　　　　　　　胡 勝 朝
　　　　　　　　庚 ○ ○
　　　　　　　　　　　　　號四.
　　　　　　　　戊 ○ ○
　　　　　　　　子 ○ ○
　　　　　　　　丙 ○ ○
　　　　　　　　丁 ○ ○
　　共　　 同
　　訴訟代理人　連 兆 宗律師
右當事人間租佃爭議事件，上訴人對於中華民國九十一年十二月三日台灣高等法院台
中分院第二審判決︵九十年度上字第三五九號︶，提起上訴，本院判決如下：
    主  文
上訴駁回。
第三審訴訟費用由上訴人負擔。
　　理  由
本件被上訴人黃○○於上訴人提起第三審上訴後之民國九十二年四月十二日死亡，其
繼承人Ｃ○○○、宇○○、Ｄ○○、Ａ○○、宙○○、Ｂ○○、玄○○於訴訟程序當
然停止後具狀聲明承受訴訟，並提出該戶籍謄本為證，經核於法尚無不合，應予准許
，合先敘明。
原審以：坐落苗栗縣三義鄉○○○段二○二、二二二、二六○之四、二六四、二六五
、二六六、二七○、二七一、二七三、二七四、二八四、四七九之九九、四七九之三
五、四七九之三八、四七九之一○一、六○五之七、六一○、六一一、六一七、六一
七之四、六二○、六二○之一、六二○之二、六二○之二四、六二三、六二四、六二
五、六三八、六三九、六四六、六五四、六五六、六六二、六六九之一、六七○、六
七二、六七七之一、六七七之二、六七八、六七九、六八○、七○○、七○一、七○
三、七○四、七○五、七○八、七一九、七二二地號旱地︵下稱系爭土地︶，為上訴
人所有，被上訴人就其分別占用系爭土地如第一審判決附圖所示之位置、面積，由上
訴人公司三義茶廠代表與各該被上訴人簽訂茶園放租合約（下稱系爭契約），為兩造
不爭之事實。依系爭契約約定：﹁甲方︵上訴人︶交由乙方︵被上訴人︶承耕之茶園
，其坐落、面積、產菁量及每年交菁量等悉如附表所載。﹂，已明載上訴人交被上訴
人承耕者係﹁茶園﹂，並明示合約標的茶園之﹁茶樹品種﹂及﹁茶樹株數﹂，並載：
﹁茶園座落︵土地標示︶﹂文字，為確定各該被上訴人每年之交菁量，須就茶園依合
約之標準表︶確定﹁茶園等級﹂，上訴人所交付者，應係遍植茶樹之茶園。茶樹既生
長於系爭土地，依民法第六十六條規定，其所有權即應屬上訴人。又茶樹屬多年生作
物，經濟栽培年限可維持數十年甚至百年，如不加剪枝控制，則樹形日漸生長；又被
上訴人Ｅ○○陳稱：我們每三年要割茶樹上的樹葉一次，每五年要修茶樹的樹枝，只
留樹頭離地上五、六吋高度，讓樹枝再發出新葉，如果有旱災或天災致茶樹死掉的話
，才會以茶園內品種比較好的茶枝，用壓枝的方式種出新的茶苗云云，樹頭既均保留
，壓枝生出之新苗亦係來自於原有之茶樹，可見並無新植之問題。兩造既約定由被上
訴人繳交上訴人一定數量之茶菁，其餘茶菁由上訴人依照市價全部收購，則其餘茶菁
屬被上訴人所有，而非將所採收之茶菁悉數繳交上訴人，再由上訴人支付費用或勞務
酬金；可知系爭契約為租賃合約。倘係委託經營，則不動產之出產物即茶菁，原應屬
上訴人所有，然系爭契約約定系爭土地生產出之茶菁，屬被上訴人所有，僅以部分為
租金支付上訴人，其餘則價賣上訴人，足證兩造並非委託經營關係。另系爭契約第三
條約定：﹁本合約第一條附表所載之產菁量，由乙方自行負責。但因非人力所能抗拒
之重大天災，致影響茶菁產量時，得依照政府規定，經勘查議定後，將本茶園之交菁
量，按照議定成數核減。﹂，既約定每年使用土地之代價即交菁量，復約定產菁量即
收穫之多寡由各該被上訴人負責，各該被上訴人使用上訴人所有之系爭土地用以種植
茶樹作物，由各該被上訴人自己收穫，僅於收穫時交付一定數額之茶菁與上訴人，其
餘歸被上訴人所有，與承攬係為他方完成一定之工作，而非以使用收益為目的者不同
。各該被上訴人經營耕作，不論盈虧，由各該被上訴人享有或負擔；上訴人通知繳納
之通知書及收據，均載﹁茶租﹂，亦有通知書影本、統一發票可憑。至系爭契約第八
條約定被上訴人應遵照上訴人所定之茶園耕作規範，實施中耕、除草、水土保持、施
肥、培土、剪枝、中剪、深剪、台刈、防治病蟲害、栽植綠肥、庇陰樹等作業，並隨
時接受上訴人之指導與監督；其庇蔭樹之砍伐，依成例辦理；又系爭契約第十一條終
止條款，係違反茶菁須全部優先售予上訴人、原則上不得變更茶園之茶樹作物、對於
茶園須盡善良保管之責等約款，足見系爭土地上之茶園，係由被上訴人為必要之照顧
行為，栽培茶樹之農作物，目的在定期收獲茶菁，交付一定數量予上訴人，並取得其
餘茶菁之所有權︵經濟上利益︶，應認系爭契約性質上係耕地租賃契約。參考耕地三
七五減租條例第十七條第一項第四款規定，地主在承租人非因不可抗力繼續一年不為
耕作時，得終止租約，其目的係為保持放租土地之良好生產力。兩造上開約定，亦係
為保持系爭茶園之良好生產力，以供上訴人茶場所需之茶菁，此乃系爭土地之農作物
特性使然，並不足以改變合約性質。此外，茶樹係生長於土地上，無土地即不可能有
茶樹、茶園，是系爭契約上之所以特別標明﹁茶園﹂，乃係因訂約之時，系爭土地上
即有茶園，且上訴人為充實其製茶原料，故為確實掌握每年之產菁量，而明定各地號
之茶園等級、面積及產菁量，而茶園之面積必即為被上訴人等所耕作之土地面積。上
訴人所謂，系爭契約標的係茶園，而非土地云云，亦非可採。至於上訴人因土地上之
作物不同，而分別使用不同之契約名稱，應無礙其為耕地租賃之本質；又使用他人物
品之代價，法律上即係租金，此不因其名稱為生產利益抑或其他名稱而異。本件茶園
所產茶菁，除定額繳予上訴人外，均歸被上訴人所有而得價售上訴人，上訴人於八十
六年起交付予被上訴人之價金，顯非統一發票上所載之﹁報酬﹂或﹁收入﹂，之所以
如此記載，不過係為規避﹁租金﹂用語，仍不失其為使用他人耕地，所支付代價。兩
造對被上訴人近年來均繳納代金不爭，惟係因被上訴人先不繳納茶菁，或上訴人先不
收茶菁有所爭執，然上訴人始終未依系爭契約之約定撤租，或依耕地三七五減租條例
第十七條第一項第四款之規定終止租約，縱被上訴人確有廢耕情事，其耕地租約仍有
效存在。至於系爭土地上之茶園是否已荒廢，及被上訴人是否先不繳納茶菁，或係上
訴人先不收茶菁各情，無論其實情為何，均不足影響系爭契約為耕地租賃性質之認定
。被上訴人就其各占用土地位置、面積，訴請訂立耕地三七五租約並協同辦理租約登
記，應予准許。因而維持第一審所為上訴人敗訴之判決，駁回其上訴。
按耕地三七五減租條例第一條規定，耕地之租佃，依本條例之規定，本條例未規定者
，依土地法及其他法律之規定。該條所謂耕地之租佃，即土地法第三編第四章所稱之
耕地租用，而依土地法第一百零六條第一項規定，以自任耕作為目的，約定支付地租
，使用他人之農地者，為耕地租用。除漁牧外，係指租耕他人之農地︵田地、旱地︶
而言，其租用目的係種植稻、麥、甘蔗、蕃薯、茶、桑等一般農作物；又依耕地三七
五減租條例第六條第一項規定，耕地租約應一律以書面為之，上訴人不履行其義務，
被上訴人自得對之為訂立書面租約之請求。原審認被上訴人等分別與上訴人訂定系爭
契約，依約定之方式種植上訴人所有系爭土地上之茶樹，將所產茶菁之一部，繳交上
訴人，其餘茶菁則歸被上訴人所有，而由上訴人依照市價予以收購，被上訴人係自任
耕作，有償施人工於上訴人之農地，目的在生產茶菁，性質上即係耕地租佃，不因租
金之名稱而受影響。因認被上訴人請求上訴人與之訂立書面租約，應予准許，經核並
無違誤。至其他贅述部分，與判決結果不生影響。上訴意旨，猶執前詞就原審取捨證
據、認定事實、解釋契約之職權行使，指摘原判決為不當，求予廢棄，非有理由。
據上論結，本件上訴為無理由。依民事訴訟法第四百八十一條、第四百四十九條第一
項、第七十八條，判決如主文。
中　　　華　　　民　　　國　　九十三　　年　　　七　　　月　　二十九　　日
                              最高法院民事第八庭
                                  審判長法官  許　朝　雄
                                        法官  謝　正　勝
                                        法官  鄭　玉　山
                                        法官  吳　麗　女
                                        法官  陳　國　禎
      右正本證明與原本無異
                                              書  記  官
中　　　華　　　民　　　國　　九十三　　年　　　八　　　月　　 十二 　　日
                                                                      Ｒ
